【裁判字號】    88,訴,1407
【裁判日期】    890225
【裁判案由】    偽造文書等
【裁判全文】
台灣板橋地方法院刑事判決                        八十八年度訴字第一四０七號
    公  訴  人  台灣板橋地方法院檢察署檢察官
    被      告  丁○○
    選任辯護人  黃銀河
右列被告因偽造文書等案件，經檢察官提起公訴（八十八年度偵字第一三六六七號）
，本院判決如左：
    主  文
丁○○連續行使偽造私文書，足以生損害於他人，處有期徒刑拾月。
    事  實
一、丁○○於民國（下同）八十六年十月二十日起至八十九年二月二十日止，召集每
    會新台幣（下同）二萬元之民間互助會，連同會首共計二十九會，並約定每月二
    十日晚八時，在台北縣中和市○○路二七五號其住處開標，該會係採行內標方式
    進行，亦即活會之會員僅將每會二萬元會款，扣除該次得標會員所出標之金額，
    再將會款交予會首丁○○本人。其間丁○○因周轉不靈，需款孔急，並利用會員
    間彼此不認識之機會，竟基於意圖為自己不法所有之概括犯意，先後於八十七年
    二月二十日、同年四月二十日及同年六月二十日，在上址由丁○○主持開標時，
    先後偽簽會員戊○○、辛○○及己○○等人之姓名及所出標息各六千元之金額於
    標單之準私文書上，後又持上開偽造之標單之準私文書參與比標而標得會款，復
    向其他未得標之活會會員丙○○、庚○○、辛○○及甲○○等多人收取會款，使
    丙○○、庚○○等多人皆信以為真，陷於錯誤而交付會款予丁○○，足以生損害
    於戊○○、辛○○、己○○與丙○○等多人，分別詐得三十五萬元、三十三萬六
    千元、三十二萬二千元（仍向戊○○、辛○○及己○○收取會款），共計詐得一
    百萬八千元（起訴書誤為詐得一百三十萬二千元）；而丁○○每次偽造他人名義
    及出標金額標單之準私文書，均於各該次互助會投標結束之後即丟棄現場而滅失
    。嗣於八十七年七月二十日辛○○得知其遭丁○○冒名標取會款，始知受騙而查
    悉上情。
二、案經被害人辛○○、丙○○、甲○○及庚○○等人訴請台灣板橋地方法院檢察署
    檢察官偵查起訴。
    理  由
一、訊據被告丁○○矢口否認有詐欺及偽造文書之犯行，並辨稱：辛○○並未參與互
    助會，會單上辛○○係伊未得辛○○同意，而用伊名義參加；另伊用戊○○之名
    義標會，係事先經得乙○○之同意標取會款云云。經查：右揭事實，業據告訴人
    丙○○、辛○○、甲○○及庚○○等人分別於偵審中指訴歷歷，並提出互助會單
    乙紙及被告開立之本票多紙在卷可稽。況被告丁○○於偵查中亦供承：「‧‧‧
    會員王玉美在第三會得標後未付會款，我欠辛○○七十萬元，她用債權抵會款，
    我無力墊款才停標」，於偵查中經檢察官以為何以己○○名義標會、以己○○名
    義標會是否經辛○○同意、會款有交給辛○○否及尚以何人名義冒標等情訊問被
    告，而答稱：「她（指告訴人辛○○）說要標，我才寫己○○名義以六千元得標
    ，有的，標單是我寫的，有的，我交給她十萬七千七百元，我交給她五張會員‧
    ‧‧辛○○、己○○及戊○○」（見偵查卷第七頁反面、第十四頁及第五十七頁
    ），復經證人戊○○於偵查中證述屬實，是倘果如被告所言，告訴人謝秋號春並
    未參加此互助會，何以被告於偵查中並未供述此事，且又開立金額各為二萬一千
    五十二元之本票多紙交予告訴人謝秋春；另被告辯稱：伊以戊○○名義標會係經
    得乙○○同意乙節，亦據證人乙○○於本院審理時結證稱：「‧‧‧戊○○沒有
    標會，她會變為死會，其實是會首標的，我是透由會員辛○○告知我戊○○是死
    會，我才知道的，她（指被告丁○○）早先有告訴我，她周轉不靈當時我告訴她
    ，如果這互助會她還有一活會可以和我兒子林伯深的互換，後來她有無標，我就
    不清楚」（見本院八十九年二月十一日審判筆錄）。是果如被告所言，以戊○○
    之名義標取會款，係事先經得乙○○之同意，乙○○焉有不知之理，卻遲至八十
    七年七月二十日停標後才透由其他會員處得知戊○○已成為死會？又如戊○○乙
    會係經得乙○○之同意借予被告標取會款，何以戊○○每月仍繳交會款？綜上所
    述，足見被告所辯各節，要屬飾卸諉責之詞，顯不足採。罪證明確，被告犯行洵
    堪認定。
二、查本件互助會之標單，據被告自承僅以一般紙條記載姓名及一定金額之標息（如
    戊○○，六千元之字樣），並無特別書寫「標單」二字，是第三人僅憑上開紙條
    之內容觀之，尚不能明瞭其用意何在，仍須依該互助會之約定或民間互助會之習
    慣，始足以表示該金額係標取會款之利息，該姓名係標取會款之會員，而用為足
    以表參與競標互助會之一定用意之證明，故本件標單非屬刑法第二百十條之私文
    書，而係同法第二百二十條第一項之以文書論之準私文書。核被告所為，係犯刑
    法第二百十六條、第二百二十條、第二百十條之行使偽造私文書罪及同法第三百
    三十九條第一項意圖為自己不法之所有，以詐術使人將本人之物交付之罪。又被
    告先後三次偽造戊○○等人之署押及標金於標單上，復持以行使，其偽造署押為
    偽造準私文書之部分行為，且偽造標單準私文書之低度行為，已為其進而行使之
    高度行為所吸收，均不另論罪。再被告先後三次偽造標單持以行使，使會員多人
    陷於錯誤而交付會款，係一行為觸犯數詐欺取財罪名，屬想像競合犯，應從一重
    處斷。又被告先後三次行使偽造準私文書、詐欺取財之犯行，均分別時間緊接、
    且犯罪構成要件相同，顯皆係基於概括犯意為之，應依連續犯之規定各論以一罪
    ，並均加重其刑。再被告所犯上開二罪間，有方法、結果之牽連關係，為牽連犯
    ，應從重以行使偽造準私文書罪處斷。爰審酌被告之品行、智識程度、犯罪動機
    、詐騙金額之數目及僅與部分會員達成和解以及被告犯罪後猶飾詞圖辯未見悔意
    等一切情狀，量處如主文所示之刑，以示懲儆。至被告偽造之標單，已於每次行
    使後即丟棄現場而滅失，業經被告供明在卷，其上偽造之署押，亦因而滅失，自
    無從宣告沒收，併予敘明。
據上論斷，應依刑事訴訟法第二百九十九條第一項前段，刑法第五十六條、第二百十
六條、第二百十條、第二百二十條第一項、第三百三十九條第一項、第五十五條，罰
金罰鍰提高標準條例第一條前段，判決如主文。
本案經檢察官許智評到庭執行職務
中      華      民      國      八十九      年    二      月   二十五   日
                                      台灣板橋地方法院刑事第二庭
                                          法  官  潘  長  生
右正本證明與原本無異
如不服本判決應於送達後十日內向本院提出上訴狀
                                          書記官  王  增  華
中      華      民      國      八十九      年    三      月     二     日
附錄本案論罪科刑法條全文：
刑法第二百十條：
偽造、變造私文書，足以生損害於公眾或他人者，處五年以下有期徒刑。
刑法第二百十六條：
行使第二百十條至第二百十五條之文書者，依偽造、變造文書或登載不實事項或使登
載不實事項之規定處斷。
刑法第二百二十條：
在紙上或物品上之文字、符號、圖畫、照像，依習慣或特約，足以為表示其用意之證
明者，關於本章及本章以外各罪，以文書論。
錄音、錄影或電磁紀錄，藉機器或電腦之處理所顯示之聲音、影像或符號，足以為表
示其用意之證明者，亦同。
稱電磁紀錄，指以電子、磁性或其他無法以人之知覺直接認識之方式所製成之紀錄，
而供電腦處理之用者。
刑法第三百三十九條第一項：
意圖為自己或第三人不法之所有，以詐術使人將本人或第三人之物交付者，處五年以
下有期徒刑、拘役或科或併科一千元以下罰金。
以前項方法得財產上不法之利益或使第三人得之者亦同。
前二項之未遂犯罰之。


司法院資訊處製作；財團法人民間司法改革基金會備份。
